臺灣高雄地方法院民事判決　九十一年度保險字第四二號
　　原　　　告　乙○○
　　訴訟代理人　甲○○
　　被　　　告　遠雄人壽保險事業股份有限公司
　　法定代理人　丁○○
　　訴訟代理人　丙○○
右當事人間請求給付保險金事件，本院判決如左：
    主    文
被告應給付原告新台幣伍拾萬元，及自民國九十一年六月十四日起至清償日止，按年
息百分之五計算之利息。
原告其餘之訴駁回。
訴訟費用由被告負擔三分之二，餘由原告負擔。
本判決第一項於原告以新台幣壹拾柒萬元為被告供擔保後，得假執行。但被告如於假
報行程序實施前以新台幣伍拾萬元為原告預供擔保，得免為假執行。
原告其餘之假執行之聲請駁回。
    事    實
甲、原告方面：
  一、聲明：
  （一）、被告應給付原告新台幣（下同）七十五萬元，及自起訴狀繕本送達被告之
          翌日起至清償日止，按年息百分之五計算之利息。
　（二）、原告願供擔保請准宣告假執行。
　二、陳述：
　（一）、本件請求給付保險金事件，依雙方保險契約關於管轄法院之約定，係以要
          保人住所所在地之地方法院為管轄法院，是以鈞院對本件訴訟自有管轄權
          ，合先敘明。
　（二）、原告於民國八十五年向被告投保人身保險，保險內容：主契約為遠雄癌症
          終身保險，附加保險分別為遠雄重大疾病終身壽險附約、遠雄傷害保險附
          約（又分為意外身故給付、每次傷害醫療限額及傷害住院日額）及遠雄住
          院醫療日額給付保險附約，保險期間自八十五年十一月十九日起，除傷害
          保險附約、住院醫療日額給付保險附約係分別至被告七十歲、七十五歲止
          外，癌症終身保險及重大疾病終身壽險附約則係終生，每期保險費合計一
          萬七千八百五十二元，原告均按期繳交保險費。
　（三）、原告於八十九年九月初之保險期間，因交通意外事故造成腰椎神經病變致
          右下肢癱瘓，經醫療單位鑑定後確認已無法復原，原告因此領有中華民國
          身心障礙手冊，原告既經鑑定右下肢功能已喪失，依雙方前揭保險契約約
          定，被告自應給付保險金。詎料，被告竟以兩造間保險契約第十四條第一
          項不符合意外事故發生之日起一百八十日以內致成殘廢之約定為由，而拒
          絕給付保險金。
　（四）、按「保險契約中有左列情事之一，依訂約時形顯失公平，該部分之約定無
　　　　　效：四、其他於要保人、受益人或被保險人有重大不利益。」保險法第五
          十四條之一第四款定有明文。原告自八十九年九月初受傷後因醫院初步認
          定受傷部位皆尚須追蹤觀察，並應加以繼續治療，方能判斷是否無法復原
          而有右下肢癱瘓之可能，而原告於復建期間均有將此等情況通知被告，被
          告對原告之傷勢應有所了解。嗣後原告之傷勢雖歷經復健、開刀手術、再
          復健治療等過程，惟仍無法復原，造成右下肢癱瘓之遺憾，並非所有因意
          外事傷害事故而致殘廢之案例，均能於短期間內即可判斷結果，某些非顯
          然可立即判斷之傷害，非經醫院診療，係無法遽斷有殘障之結果，而會發
          生殘障之結果亦屬偶發事件，非原告所能掌握，且導致傷殘結果之原由更
          非原告故意為之，故被告以保險契約約定須於意外傷害事故發生之日起一
          百八十日以內致成殘廢，方得請求保險金，顯然於原告有重大不利益，依
          前開法條規定，該條款顯失公平，該部分之約定應屬無效，原告自得依傷
          害保險附約第二條請領保險金。
　（五）、依兩造間之人身保險單所示，本件傷害保險附約之保險金額係一百萬元，
          另依該約第十四條第一項後段約定，被告所理賠之金額按附表一所示給付
          比例計算，而原告之殘廢屬於附表一第二級，故原告得請求保險金額係新
          台幣七十五萬元（1,000,000x75%=750,000）。
　三、證據：提出人壽人身保險單、傷害保險附約、要保書、勞工保險傷病診斷書、
      勞工保險殘廢診斷書、診斷證明書、殘障手冊、報案紀錄表等件為證。
乙、被告方面：
  一、聲明：原告之訴駁回；如受不利判決，願供擔保請免為假執行。
  二、陳述：
  （一）、消費者保護法公布適用後，財政部為統一管理保險公司並避免保險公司所
          設計之保險商品有損消費者權利之虞，特頒佈各類保險之示範條款以供各
          保險公司遵循。系爭保單條款第十四規定，即為被告參酌傷害保險單示範
          條款第五條而規定，故所謂一百八十天之保障期間，實係主管機關與各家
          保險公司於衡量消費者權利與不砥觸保險「對價衡平原則」、「禁止不當
          得利原則」之二大原則下，所訂定合理保障天數，此天數不僅為各保險公
          司所共同遵守之保障期間，且於保險實務上亦行之有年，因此對保戶應無
          重大不利益之處。是故原告指摘該條款之規定對於要保人、受益人或被保
          險人有重大不利益，進而主張無效云云，顯屬誤會。且保險法第五十四條
          之一第四款之規定，按其立法精神，應指某一保單條款對「所有」要保人
          、受益人、被保險人均有重大不利益者，始得當之，對於個案應不在適用
          之列。則按舉證責任分配原則，原告對於系爭條款已造成所有要保人、受
          益人、被保險人有重大不利益之事實，應負舉證之責。
  （二）、再者，縱觀原告之病歷資料可知，其內容充其量僅能說明原告有如何腿傷
          之事實，然無法依此即逕認原告之諸多病症與所謂車禍有因果關係。若有
          發生車禍，按一將造成受害者癱瘓之嚴重車禍，豈有不報警製作事故筆錄
          並追究肇事責任之理，如當事人無欲報警處理，一般即屬無礙之擦傷事故
          ，且原告之腿傷並非肉傷，豈有事故發生一年有餘後始行發作之可能，由
          上可知，原告所述，實有違一般經驗法則，原告須對於有車禍之發生，且
          該車禍與今之殘廢有因果關係，亦有舉證之責。
　（三）、依兩造保險契約規定，請領殘廢保險金之要件為：須被保險人於本附約有
          效期間內遭受第二條（即外來、突發）的意外傷害事故，自意外傷害事故
          發生之日起一百八十日以內致成附表所列二十八項殘廢程度之一者，被告
          始有給付殘廢保險金之義務，準此，為呼應上述條款之規定，附表所謂六
          個月以後其機能仍永久喪失者，應係指該殘廢於事故發生後一百八十天內
          已造成，且該殘廢於事故發生六個月以後其機能仍完全喪失者而言，例如
          ，某甲於事故發生後一百八十天內，一足五趾機能已達喪失之程度，且該
          五趾機能於事故發生一百八十天以後仍無回復之望者，始符合系爭條款之
          規定，然今觀原告之病歷資料可知，系爭事故發生後，醫院本認原告之病
          況至多僅為右膝關節骨膜挫傷，其傷勢並不符合任何殘廢等之規定，縱以
          九十年三月十三日之病歷認定亦然。今原告證明其傷勢符合保單條款殘廢
          等級之規定始於九十年十二月二十八日，距離系爭事故之發生時點已經過
          一年有餘，則系爭殘廢理賠金之聲請，實不符合傷害保險附約之約定。
　（四）、系爭傷害保險條款訂定之基本精神即在於為早日釐清保險雙方之權利義務
          關係，避免前述之情況發生（蓋傷害險金之給付，須傷害之造成與意外事
          故有直接因果關係為前提）以符保險契約對價衡平及最大誠信之基本原則
          。遂於事故發生後，均假設保戶所造之殘廢為最壞狀況，故對事故之發生
          無爭議，且該殘廢於事故發生六個月後仍無改善之可能時，保險人即須儘
          速理賠此筆保險金，以保障該保戶應有之權益。換言之，系爭條款所謂之
          殘廢，除須事故發生後六個月內已造成外，且絕無每況愈下之可能，縱今
          觀原告之病歷可知原告之傷勢係隨時間之經過而愈來愈嚴重，此事實不僅
          突顯出原告之請求傷害保險契約之規定相矛盾外，原告現成之殘廢是否仍
          能完全僅歸咎於系爭事故所造成，亦無推敲之餘地。則醫院回函雖指明原
          告現之傷勢並不排除係系爭事故所引起，然亦未明白指摘排除其他原因事
          由所造成（例如體質、醫療疏失），因此上開病歷回函，並無法徑採為原
          告有利之證據。
　（五）、按保險契約對價衡平之基本原則，保險公司所提供之保障當視保戶所繳保
          費多寡而定，今各保險公司所設計之傷害保險商品，其保障天數均係遵照
          主管機關即財政部所製訂之傷害保險示範條款而來，準此，每一保險公司
          對於傷害保險均係以一百八十天為精算基礎，而來計算保戶每一年所應繳
          之傷害保險費，今以原告為例，其所繳交之傷害保險費應僅保障於事故發
          生後一百八十天內已造成之傷害事故，始符前述對價衡平之法則，今如以
          事故發生一年有餘後始形成之傷害，而要求依前所訂立之傷害保險契約理
          賠，此不僅使所謂一百八十天之保障期間成為具文外，亦使保障範圍無限
          擴張，對保險公司而言，又有何公平乎？
  （四）、退萬步而言，如認被告有給付保險金之義務，按原告現有之殘廢程度應屬
          保險單條款第四級之第十八項之殘廢等級，而非原告所指之第二級殘廢等
          級。
　（五）、系爭一百八十天之保障期間，除傷害保險已遵循多年外，於旅行平安保險
          示範條款、團體傷害保險示範條款均有相同之規定，保險契約當事人可訂
          定特約條款，以為雙方於基本條款外承認履行特種義務之依據，然雙方既
          無此約定，原告依法即無要求被告履行基本條款外義務之權利。且一百八
          十天保障期間實係一保障保險當事人雙方權益之合理天數，絕非屬對要保
          人、受益人、被保險人有重大不利益之條款，準此，原告主張上述條款違
          反保險法第五十四條之一第四款規定而無效云云。綜上所述，原告所述顯
          無理由，請求駁回原告之訴。
三、證據：提出診斷書二份、傷害保險殘廢程度表、原告聲請理賠時所附之資料及財
    政部傷害保險示範條款各一份為證。
丙、本院依職權向財團法人長庚紀念醫院高雄分院函詢原告之病況及與意外事故之因
    果關係。
      理　　由
一、按當事人得合意定第一審管轄法院，但以關於由一定法律關係而生之訴訟為限，
    前項合意，應以文書為之，民事訴訟法第二十四條定有明文。依兩造所簽訂之傷
    害保險附約第二十六條約定：「本附約涉訟時，約定以要保人住所所在地地方法
    院為管轄法院。」而原告之住所地為高雄縣大寮鄉○○村○○街一○一巷六號，
    ，為被告到場所不爭執，是原告向兩造合意所定第一審管轄法院之本院提起本件
    訴訟，核與首揭規定，尚無不合，本院就本件自有管轄權，合先敘明。
二、原告起訴主張：原告於八十五年間向被告投保人身保險契約，主契約為遠雄癌症
    終身保險，附加保險分別為遠雄重大疾病終身壽險附約、遠雄傷害保險附約（又
    分為意外身故給付、每次傷害醫療限額及傷害住院日額）及遠雄住院醫療日額給
    付保險附約，保險期間自八十五年十一月十九日起，除傷害保險附約及住院醫療
    日額給付保險附約係分別至被告七十歲、七十五歲止外，症癌終身保險及重大疾
    病終身壽險附約則係終生，每期保險費合計一萬七千八百五十二元。原告於八十
    九年九月初之保險期間，因交通意外事故造成腰椎神經叢病變致右下肢癱瘓，經
    醫療單位鑑定後確認已無法復原，係屬傷害保險附約之附表一第二級殘廢，原告
    請求被告給付保險金七十五萬元，被告竟以未符合傷害保險附約第十四條第一項
    規定意外事故發生之日起一百八十日以內致成殘廢之約定，而拒絕給付保險金。
    該約定乃違反保險法第五十四條之一第四款規定對要保人、受益人、被保險人有
    重大不利益者而無效，為此依系爭保險契約請求被告給付保險金七十五萬元等語
    。
三、被告則以：原告於九十年三月診斷為右膝退化性關節炎、月半板軟骨損傷，並不
    符合傷害保險之任何一殘廢等級。至九十年十二月始造成右下肢癱瘓，按系爭保
    單條款第十四條第一項之規定，自不在保險契約之保障範圍，且該約定係主管機
    關與各家保險公司於衡量消費者權利與不砥觸保險對價衡平原則、禁止不當得利
    原則之二大原則下，所訂之合理保障天數，並不違反保險法第五十四條之一第四
    款而無效；況且原告應就其右下肢癱瘓與系爭事故間之因果關係為舉證等語，資
    為抗辯。
四、原告起訴主張：原告於八十五年間向被告投保人身保險契約，主契約為遠雄癌症
    終身保險，附加保險分別為遠雄重大疾病終身壽險附約、遠雄傷害保險附約（又
    分為意外身故給付、每次傷害醫療限額及傷害住院日額）及遠雄住院醫療日額給
    付保險附約，保險期間自八十五年十一月十九日起，除傷害保險附約及住院醫療
    日額給付保險附約係分別至被告七十歲、七十五歲止外，症癌終身保險及重大疾
    病終身壽險附約則係終生，每期保險費合計一萬七千八百五十二元等情，業據原
    告提出遠雄傷害保險附約、遠雄人壽人身保險單、人身保險要保書等件為證，且
    為被告所不爭執，堪信為真實。
五、至原告主張其於保險期間八十九年九月初，因交通意外事故造成腰椎神經叢病變
    致右下肢癱瘓，經醫療單位鑑定後確認已無法復原。原告係屬於傷害保險附約之
    附表一第二級殘廢等語，為被告所否認，並以前揭情詞置辯。經查：
（一）、依兩造所簽訂定傷害保險附約第二條規定：「被保險人於本附約有效期間內
        ，因遭受意外傷害事故，致其身體蒙受傷害致殘廢或死亡時，依照本附約的
        約定，給付保險金。前項所稱意外傷害事故，非由疾病引起之外來突發事故
        。」；第十四條第一項規定：「被保險人於本附約有效期間內遭受第二條約
        定的意外傷害事故，自意外傷害事故發生之日起一百八十日以內致成附表一
        所示二十八項殘廢程度之一者，本公司給付殘廢保險金，其金額按該表所列
        之給付比例計算。」；又該附約之附表註五規定關節機能的喪失係指關節永
        久僵硬或關節不能隨意識活動而言；註十二規定所謂機能永久喪失係指經六
        個月以後其機能仍完全喪失者。本件原告於八十九年九月七日因交通意外事
        故，受有脊椎肋骨裂傷、內部瘀血及右膝關節骨膜挫傷，自八十九年九月七
        日起至保安國術館治療，於八十九年十一月九日經高雄榮民總醫院為系列檢
        查確定為胸椎創傷性椎間盤退化，又於九十年三月七日因右膝外傷性半月軟
        骨破損併關節炎、半月板軟骨損傷而至長庚紀念醫院高雄分院住院接受關節
        鏡半月板軟骨修補手術，嗣於九十年十月二日經長庚紀念醫院高雄分院檢查
        為右側腰薦椎神經根病變，而於九十年十二月二十八日經長庚紀念醫院高雄
        分院診斷確定為外傷性腰神經叢損傷造成右下肢癱瘓，並領有中華民國中度
        身心障礙手冊，此有保安國術館治療證明書一份、高雄榮民總醫院診斷證明
        書一份、長庚紀念醫院診斷證明書四份、身心障礙鑑定表、中華民國身心障
        礙手冊一份影本附卷可稽。可見原告於八十九年九月七日發生意外事故致受
        傷，陸續經治療，於九十年十二月二十八日始經醫院判斷右下肢癱瘓，雖已
        逾兩造所簽訂之傷害保險附約第十四條第一項規定自意外事故發生時一百八
        十天以內以致成附表一所列二十八項殘廢程度之一者。惟該項約定係以財政
        部所頒布之傷害保險單示範條款而製訂，不僅傷害保險，於旅遊平安保險單
        之示範條款均有類此之規定，而自客觀性目的解釋論，限制自意外傷害發生
        起一百八十天內成殘廢，保險公司應給付保險金之目的，主要是在於明確確
        認意外事故與殘廢間之因果關係、風險控管之機制，避免因為時間長遠，而
        無法確定殘廢之結果與原意外傷害事故間之因果關係。本件原告於八十九年
        九月間因車禍意外事故，經其醫院診斷有脊椎肋骨傷、內部瘀血、右膝膝關
        節膜損傷等傷害，經長庚紀念醫院高雄分院進一步檢查，並彙整就醫前之病
        史，判斷原告所患之右膝退化性關節炎，半月軟骨損傷與該交通意外事故有
        因果關係；且原告於醫院所有之檢查，並未發現有脊髓或骨盆腔之疾病（如
        腫瘤或發炎退化）導致其腰叢神經病變，故無法排除其右膝退化性關節炎、
        半月軟骨損傷及外傷性腰叢神經病變與車禍意外間之因果關係，此有長庚紀
        念醫院高雄分院九十一年九月二十三日（九一）長庚院高字第二八三九號函
        、九十一年七月三十一日（九一）長庚院高字第二○五二號函影本附卷可稽
        。再者，原告於九十年三月七日第一次住院之病歷記載，其已有行走困難之
        情形，以後右下肢逐漸無力，九十年九月七日右下肢明顯無力，九十年九月
        二十一日回診時其右下肢肌力僅剩零至二分，後續九十年十月二日回診，肌
        力僅餘零至一分，九十年十月二日住院時右下肢運動功能已完全喪失，綜合
        判斷此為一漸進性癱瘓，然病程時間之演進並無文獻可供參考確會於一百八
        十天內發生，僅得依病人臨床之症狀判斷此為漸進式之症狀，此有長庚紀念
        醫院高雄分院九十一年九月二十三日（九一）長庚院高字第二八三九號函附
        卷可稽，則原告於九十年三月七日已有行走困難之情形，且右下肢逐漸無力
        ，至九十年九月七日右下肢明顯無力，於九十年十月二日右下肢運動功能已
        完全喪失，為一漸進式性癱瘓，故未能於自意外事故發生時起一百八十日致
        成殘廢。雖然兩造契約依財政部所頒布傷害保險單示範條款約定須自一百八
        十天成殘廢，保險公司給付保險金，惟如前所述，該條款之約定主要在避免
        因時間過久致因果關係難以認定，惟本件原告因該意外事故受傷，於九十年
        三月七日右下肢已逐漸無力，雖逾一百八十天後始經醫師診斷為右下肢癱瘓
        ，惟其右下肢癱瘓業經長庚醫院彙總病歷分析診斷認為原告本身並無患有會
        導致右下肢癱瘓之疾病，右下肢癱瘓與該交通意外事故有直接因果關係，其
        因果關係判定已無困難；況且醫學上某些症狀未必一般皆會於一百八十天內
        即可得知或判斷傷者之生理機能是否永久喪失，雖一百八十天的限制於一般
        情形下可謂合理，惟尚不能以此捨棄個案正義之認定，蓋原告之傷勢既屬一
        種漸進式之癱瘓，且原告對其傷勢何時造成癱瘓並無法掌握控制。而保險制
        度產生之最基本概念，即藉由危險共同團體之力量，保護被保險人免於危險
        發生時損失之遭遇，而其功能在事故發生前，可以消減因可能發生不確定事
        故之恐懼；在事故發生後，可以彌補因發生損失所產生之不利益。至保險費
        之費率，表面上是依政府核定之保險費，但政府核定之基礎資料，乃直接間
        接由保險業提供。復因契約所定之條文有限，承保之危險事故狀況無窮，保
        險人對保險契約內容固然具有專業理解，社會大眾則但憑直覺產生期待，只
        要期待合理，則社會大眾合理期待與保險人專業理解間所存在差距之不利益
        ，應由保險人承受；況且以目前商業保險之交易常態，均係由保險人出具各
        式印製完妥之商業保險險種，配合個別費率，交予要保人或被保險人選擇適
        合於己之保險投保，要保人或被保險人大多僅能選擇投保與否、保費繳交方
        式或其他附加優惠，至於承保契約條款內容，則鮮少有得與保險人討論增、
        刪之餘地，要保人或被保險人除概括之契約條款約定外，就保險人風險之評
        估、大數法則之保費精算等事項，在締約時並無知悉之可能。倘允許保險人
        能於事後以被保險人發生之事故，非契約同意承保之範圍，該風險並未列入
        評估，保險費率未計算在內等事由，拒絕理賠，則對於投保人之權益，未免
        欠缺保障可言。有關兩造保險契約第十四條第一項雖約定：「須自意外傷害
        事故發生之日起一百八十日以致成附表一所列二十八項殘廢程度之一者，本
        公司給付殘廢保險金，其金額按該表所之給付比例計算。」，此條款於一般
        情形下雖無不公平之情事，惟尚不能以此捨棄個案公平之認定，原告如前所
        述於自意外傷害事故發生六個月後，經醫師診斷右下肢運動機能完全永久喪
        失，其成殘之原因是因意外傷害事故所造成，被告也無法舉證證明原告係故
        意為之，又殘廢結果既屬偶發事件，如非經醫院診療，尚難遽斷有殘廢結果
        ，該風險乃不可歸責於原告，原告投保意外傷害保險之功能即在填補不確定
        事故發生後所造成之損害，為維持個案之公平認定，被告不能主張原告殘廢
        之結果並非於自意外傷害事故發生日起一百八十天內發生而拒絕理賠。
（二）、至原告主張其腰椎神經叢病變致右下肢癱瘓，已無法復原，係屬傷害保險契
        約附表所示二十八項殘廢程度之第二級殘廢等語，為被告所否認。經本院函
        高雄長庚醫院高雄分院鑑定，經該院函覆依原告之病況符合附表中第三級第
        十一項右下肢關節全部機能永久完全喪失等語，則依附表第三級第十一項之
        殘廢程度，給付比例為百分之五十，此有附表（殘廢程度與保險金給付表）
        附卷可稽，原告所投保遠雄傷害保險附約意外身故（殘廢）給付之保險金額
        為一百萬元，則被告應給付原告保險金為五十萬元（1,000,000x50%=500,000
        ）。
六、從而，原告依保險契約請求被告給付保險金五十萬元，及自起訴狀繕本送達翌日
    即九十一年六月十四日（起訴狀繕本於九十一年六月十三日送達被告，此有卷附
    之送達證書可參）起至清償日止，按年息百分之五計算之利息之範圍內為有理由
    ，應予准許；逾此範圍之請求，為無理由，應予駁回。
七、本件事證已臻明確，兩造其餘攻擊防禦方法，核與本件判決結果無影響，爰不逐
    一論述，併此敘明。
八、本件原告勝訴部分，兩造分別陳明願供擔保宣告假執行或免為假執行，核無不合
    ，爰各別酌定相當之擔保金額，予以准許。至原告敗訴部分，其假執行之聲請失
    所附麗，應予駁回。
九、結論：原告之訴為一部有理由、一部無理由，依民事訴訟法第七十九條但書、第
    第三百九十條第二項、第三百九十二條，判決如主文。
中　　　華　　　民　　　國　　九十一　　年　　　十二　　　月　　二十五　日
                              臺灣高雄地方法院民事第二庭
~B審判長法　　　官  吳進寶
~B　　　法　　　官  蔡川富
~B　　　法　　　官　陳月雯
如不服本判決，應於送達後廿日內，向本院提出上訴狀並表明上訴理由，如於本送達
前提起上訴者，應於判決送達後十日內補提上訴理由書（須附繕本）。
中　　　華　　　民　　　國　　九十一　　年　　　十二　　　月　　二十五　日
~B　　　法院書記官  陳展榮
